臺灣高等法院刑事判決
110年度上訴字第1644號
上  訴  人  
即  被  告  吳嘉勳



選任辯護人  金鑫律師
上列上訴人因違反毒品危害防制條例案件，不服臺灣桃園地方法
院108年度訴字第845號，中華民國109年10月27日第一審判決（
起訴案號：臺灣桃園地方檢察署107年度偵字第12117號），提起
上訴，本院判決如下：
    主  文
原判決撤銷。
吳嘉勳犯意圖供製造毒品之用，而栽種大麻罪，處有期徒刑壹年
肆月。扣案如附表編號一所示之物沒收銷燬。
    犯罪事實
一、吳嘉勳知悉大麻種子依毒品危害防制條例第14條第4項規定
    ，未經許可，不得持有，大麻係同條例規定之第二級毒品，
    未經許可，不得持有及製造，竟於不詳時間，在臺北市某處
    取得大麻種子1顆而持有之。嗣竟基於意圖供製造毒品之用
    而栽種大麻之犯意，於民國106年3月間，在其位於桃園市○○
    區○○街00巷00號之住處（下稱永佳街住處）內，將前開持有
    之大麻種子1顆置入盛裝泥土之盆栽內，以澆水灌溉之方式
    栽種大麻，並成功栽種長成大麻植株1株。嗣於106年8月13
    日上午7時50分許，經吳嘉勳同意桃園市政府警察局桃園分
    局員警就其前開住處搜索，並在該住處陽台扣得如附表編號
    一所示之大麻植株1株。後經該員警依法就該住處3樓之臥室
    為緊急搜索，扣得如附表編號二至四之大麻種子35顆、粉末
    2包及吸食器1組。吳嘉勳在有偵查犯罪職權之公務員知悉其
    犯行前，即主動坦承上開栽種大麻犯行而自首並接受裁判。
二、案經桃園市政府警察局桃園分局移送臺灣桃園地方檢察署檢
    察官偵查起訴。
    理  由
一、證據能力部分：
　　本判決下列所引被告以外之人於審判外之言詞或書面陳述，
    屬傳聞證據，被告、辯護人及檢察官於準備程序及審判期日
    中均未爭執其證據能力（見本院卷第87至89、117至119頁）
    ，且迄言詞辯論終結亦未聲明異議，本院審酌上開證據資料
    製作時之情況，尚無違法不當及證明力明顯過低之瑕疵，認
    為以之作為證據應屬適當，爰依刑事訴訟法第159條之5規定
    ，認定前揭供述均有證據能力。
二、訊據上訴人即被告吳嘉勳於本院審理時坦承其有上開意圖供
    製造毒品之用而栽種大麻之犯行（見本院卷第87、121頁）
    ，並有桃園市政府警察局桃園分局扣押筆錄及扣押物品目錄
    表、桃園市政府警察局桃園分局埔子派出所搜索扣押筆錄及
    扣押物品目錄表、被告之永佳街住處於106年8月13日查獲大
    麻種子及大麻植株之照片4張在卷可佐（見106年度毒偵字第
    5411號卷《下稱毒偵卷》第11至12、15至16、27至28頁）。依
    上開大麻植株照片顯示，該大麻植株有以人力剪採之痕跡，
    且如附表編號一、二所示之物經送鑑定，鑑定結果認：㈠送
    驗種子1包共35顆（淨重合計0.31公克、驗餘合計淨重0.16
    公克），經檢視種子外觀均一致，隨機抽驗15顆進行發芽試
    驗，其中1顆具發芽能力且含有第二級毒品大麻成分。另20
    顆種子，經檢視外觀均與大麻種子一致，全數進行發芽試驗
    ，均不具發芽能力；㈡送驗植株1株經檢驗含第二級毒品大麻
    成分等情，此有臺灣桃園地方檢察署獲案毒品表、法務部調
    查局濫用藥物實驗室106年10月12日調科壹字第10623024090
    號鑑定書及法務部調查局109年1月10日調科壹字第10803432
    440號函在卷可稽（見毒偵卷第42、43頁，原審卷第75頁）
    。是被告之自白核與事實相符，堪予採信。被告意圖供製造
    毒品之用而栽種大麻之犯行事證明確，堪以認定，應予依法
    論科。
三、論罪：
  ㈠大麻種子雖非屬毒品危害防制條例第2條第2項第2款所列管第
    二級毒品，惟依毒品危害防制條例第14條第4項規定，仍不
    得持有之。按毒品危害防制條例第12條第2項之意圖供製造
    毒品之用，而栽種大麻者，所謂「栽種」，係指播種、插苗
    、移栽、施肥、灌溉、除草、收穫等一系列具體行為之總稱
    ，只要行為人參與其中一種活動，即屬栽種。至於栽種行為
    之既、未遂，應以栽種毒品有無出苗而定，換言之，只要行
    為人主觀上有製造毒品之用之意圖，著手於大麻栽種而有出
    苗之行為，即屬既遂，無待乎大麻成長至可收成之程度，始
    謂既遂（最高法院101年度台上字第2631號、103年度台上字
    第4225號判決意旨參照）。又大麻之栽種，指將大麻種子置
    入栽植環境（如土壤）中栽培、養植之，迄於將整株大麻拔
    出於栽植環境之前，均屬於栽種行為，故條文所指之栽種大
    麻，應係指栽種大麻植株之謂。而製造大麻等毒品，係將長
    成（熟成）之大麻植株拔出於栽植環境，使之成為具有特定
    功效之成品（最高法院98年度台上字第5663號判決意旨參照
    ）。經查，被告係意圖供製造毒品之用，而栽種大麻，且大
    麻已有出苗，長成大麻植株，並具大麻成分而達可供製造毒
    品使用等情，業如前述，即被告栽種大麻之犯罪行為，已達
    既遂階段，且該大麻植株仍種於盆栽內，此有扣案如附表編
    號一所示之大麻植株之照片在卷可佐（見毒偵卷第28頁反面
    ），是其所為仍屬栽種行為。
  ㈡核被告所為，係犯毒品危害防制條例第12條第2項之意圖供製
    造毒品之用，而栽種大麻罪。其栽種大麻前、後持有大麻種
    子之低度行為，為意圖供製造毒品之用而栽種大麻之高度行
    為所吸收，不另論罪。
  ㈢刑之減輕
  ⒈按對於未發覺之罪自首而受裁判者，得減輕其刑，刑法第62
    條前段定有明文。查被告於警詢時坦承被警查獲之大麻1株
    為其所栽種（見毒偵卷第4頁），且依證人即查獲本案之警
    員陳俊宇於本院審理時證稱：到被告住處搜索之前，不知道
    被告有栽種大麻，只知道有人在吸毒。線索內並沒有提到是
    何人施用何種毒品。在被告承認栽種大麻之前，當下無法確
    定是何人栽種大麻等語（見本院卷第116頁），是被告於被
    警查獲時雖未坦承意圖供製造毒品之用，而栽種大麻，但仍
    在有偵查犯罪職權之公務員知悉其犯行前，即主動坦承上開
    栽種大麻犯行，並接受裁判，符合刑法第62條前段自首減刑
    之要件，爰依該條規定減輕其刑。
  ⒉次按犯罪之情狀顯可憫恕，認科以最低刑度仍嫌過重者，得
    酌量減輕其刑，刑法第59條定有明文。而所謂「顯可憫恕」
    ，係指被告之犯行有情輕法重之情，客觀上足以引起一般人
    同情，處以法定最低刑度仍失之過苛，尚堪憫恕之情形而言
    。又所謂法定最低度刑，固包括法定最低本刑，惟遇有其他
    法定減輕事由者，則指適用該法定減輕事由減輕後之最低度
    刑而言。倘被告別有法定減輕事由者，應先適用法定減輕事
    由減輕其刑後，猶認其犯罪之情狀顯可憫恕，即使科以該減
    輕後之最低度刑仍嫌過重者，始得適用刑法第59條規定酌量
    減輕其刑（最高法院100年度台上字第744號判決意旨參照）
    。經查，被告意圖供製造毒品之用，而栽種大麻之犯行，其
    無視國家對於杜絕毒品危害之禁令固屬不當，應予責難，然
    被告栽種大麻種子出苗長成大麻植株之數量僅1顆，復無其
    他事證可資證明被告有製造毒品對外販售以求牟利之動機，
    是其對社會治安及國民健康之危害相對較小，其犯罪情節尚
    非至惡重大，故本院審酌上情，認倘對被告依毒品危害防制
    條例第12條第2項及刑法第62條前段規定處以最輕法定本刑
    「2年6月以上有期徒刑」，在客觀上足以引起一般人之同情
    ，確有情輕法重之失衡情狀，爰就被告所犯意圖供製造毒品
    之用，而栽種大麻之犯行，依刑法第59條予以酌量減輕其刑
    ，並遞減之。
　⒊辯護人雖以本案被告犯罪情節輕微，符合司法院釋字第790號
    解釋得減輕其刑之要件，請求依該解釋意旨減輕其刑云云。
    按毒品危害防制條例第12條第2項規定：「意圖供製造毒品
    之用，而栽種大麻者，處5年以上有期徒刑，得併科新臺幣5
    00萬元以下罰金。」不論行為人犯罪情節之輕重，均以5年
    以上有期徒刑之重度自由刑相繩，對違法情節輕微、顯可憫
    恕之個案，法院縱適用刑法第59條規定酌減其刑，最低刑度
    仍達2年6月之有期徒刑，無從具體考量行為人所應負責任之
    輕微，為易科罰金或緩刑之宣告，尚嫌情輕法重，致罪責與
    處罰不相當。上開規定對犯該罪而情節輕微者，未併為得減
    輕其刑或另為適當刑度之規定，於此範圍內，對人民受憲法
    第8條保障人身自由權所為之限制，與憲法罪刑相當原則不
    符，有違憲法第23條比例原則。相關機關應自本解釋公布之
    日起1年內，依本解釋意旨修正之；逾期未修正，其情節輕
    微者，法院得依本解釋意旨減輕其法定刑至二分之一（司法
    院釋字第790號解釋意旨參照）。查本件被告栽種之大麻雖
    僅1株，惟被告另由上開大麻株上收集大麻種子35顆，此為
    被告所自承（見107年度偵字第12117號卷第8頁）。嗣經法
    務部調查局隨機抽驗15顆進行發芽試驗，其中1顆具發芽能
    力且含有第二級毒品大麻成分，另20顆種子，經檢視外觀均
    與大麻種子一致，全數進行發芽試驗，均不具發芽能力，亦
    如前述。上開大麻種子若再經種植擴散，對國民健康及社會
    治安將造成相當危害。而被告上開犯行，經本院依刑法第62
    條前段及第59條規定遞減輕其刑後，最輕法定本刑為1年3月
    ，已無上開司法院釋字第790號解釋所稱情輕法重，致罪責
    與處罰不相當之情形，是辯護人請求依該解釋再減輕被告之
    刑，尚無足採。
四、撤銷改判之理由：
　㈠原審以被告犯行事證明確，因予論科，固非無見。惟被告所
    為符合刑法第62條前段自首之要件，原判決未予適用，自有
    未洽。被告執此提起上訴，指摘原判決不當，為有理由，自
    應由本院將原判決撤銷改判。爰審酌被告明知大麻種子係不
    得任意持有及栽種之違禁物，竟無視國家禁令，意圖製造毒
    品之用而栽種大麻，所為應予非難，衡酌其犯後於本院審理
    時已自白犯行不諱，態度尚可，且其所栽種之大麻植株數量
    僅有1 株，犯罪所生危害非鉅，兼衡其碩士畢業之智識程度
    、目前在進出口貿易公司擔任總經理（見本院卷第123頁）
    ，暨其犯罪之動機、目的、手段、所生危害，及其另有施用
    毒品經法院裁定送觀察勒戒之前科素行紀錄等一切情狀，量
    處如主文第2項所示之刑，以示懲儆。
  ㈡沒收部分
  ⒈扣案如附表編號一所示之大麻植株1株，確含有第二級毒品大
    麻成分等情，有如附表編號一所示之鑑定報告在卷可佐（見
    毒偵卷第43頁），應依毒品危害防制條例第18條第1項前段
    規定宣告沒收銷燬。
  ⒉扣案如附表編號二所示之大麻種子35顆，均業經鑑定機關取
    樣進行種子發芽鑑驗而用罄（見毒偵卷第43頁，原審卷第75
    頁），自無庸依刑法第38條第1項規定宣告沒收。
  ⒊扣案如附表編號三、四所示之粉末2包、吸食器，與被告本案
    犯行無關，爰均不予宣告沒收。
據上論斷，應依刑事訴訟法第369條第1項前段、第364條、第299
條第1項前段，判決如主文。
本案經檢察官廖晟哲提起公訴，檢察官陳正芬到庭執行職務。
中　　華　　民　　國　　110 　年　　9 　　月　　9 　　日
            刑事第二十三庭      審判長法　官  許永煌
                                      法　官  雷淑雯
                                      法　官  黃美文
以上正本證明與原本無異。
如不服本判決，應於收受送達後20日內向本院提出上訴書狀，其
未敘述上訴之理由者並得於提起上訴後20日內向本院補提理由書
（均須按他造當事人之人數附繕本）「切勿逕送上級法院」。
                                      書記官  劉育君
中　　華　　民　　國　　110 　年　　9 　　月　　10　　日
附錄：本案論罪科刑法條全文
毒品危害防制條例第12條第2項。
意圖供製造毒品之用，而栽種罌粟或古柯者，處無期徒刑或7年
以上有期徒刑，得併科新臺幣7百萬元以下罰金。
意圖供製造毒品之用，而栽種大麻者，處5年以上有期徒刑，得
併科新臺幣 5 百萬元以下罰金。
前二項之未遂犯罰之。

附表
編號 扣案物品名稱 數量、重量 鑑驗結果 鑑驗報告 一 大麻植株 1株 第二級毒品大麻 法務部調查局濫用藥物實驗室106 年10月12日調科壹字第10623024090 號鑑定書（見毒偵卷第43頁） 二 大麻種子 35顆 大麻種子 法務部調查局濫用藥物實驗室106 年10月12日調科壹字第10623024090 號鑑定書及法務部調查局109 年1 月10日調科壹字第10803432440號函（見毒偵卷第43頁，原審卷第75頁） 三 粉末（含包裝袋2只） 2 包（含袋毛重合計1.49公克，驗餘含袋毛重合計1.4679公克） 未檢出毒品成分 台灣檢驗科技股份有限公司濫用藥物檢驗報告（報告編號：UL/2017/00000000、報告日期：2017/8/31 、檢體編號：DD-0000000，見毒偵卷第39頁） 四 吸食器 2組 - -